臺灣高等法院刑事判決　　　　　　　　　　　　　九十二年度上更(一)緝字第六號
　　上　訴　人
　　即　被　告　丙○○
　　指定辯護人　本公設辯護人　甲○○
右被告因偽造有價證券等案件，不服臺灣士林地方法院刑事判決八十五年度訴字第一
二０九號，中華民國八十八年一月六日第一審判決（起訴案號：臺灣士林地方法院檢
察署八十五年度偵字第九六三四號，移送併辦案號：八十五年度偵字第一四九六號）
提起上訴，判決後經最高法院發回，本院更為判決如左：
    主  文
原判決撤銷。
丙○○連續行使偽造之有價證券，累犯，處有期徒刑貳年拾月。偽造如附表壹所示之
有價證券參紙，均沒收。
    事  實
一、丙○○前曾因過失傷害案件，經臺灣士林地方法院於民國（下同）八十二年十月
    二十一日判處有期徒刑六月；再經本院於八十三年三月十七日判決上訴駁回確定
    ，而於八十三年五月二十五日執行完畢。仍不知悛悔，復基於行使偽造有價證券
    之概括犯意，為下列之行為：
  (一)於八十三年十一月間，經由不知情之沈謝桂英、聶志強、楊茱斐、王瑞慶等人之
    關係，輾轉知悉戊○○（原名陳永川）、林素梅、詹見忠、陳炤忠及吳庭樟等人
    為參與屏東縣屏東市頭前溪新市區都市計劃開發案，欲標購臺灣糖業股份有限公
    司（下稱臺糖公司）所有座落該計劃區內之土地，亟需取得新臺幣三十億元之銀
    行存款證明以資為競標時具有財力之備用證明，竟意圖為自己不法之所有，於同
    月十四日在臺北市圓山大飯店向戊○○佯稱：可提供存款證明，約定翌日前往臺
    北市○○區○○路二００巷十七號劉一樑律師事務所簽約。丙○○為取信於戊○○，旋在臺北市○○區○○街附近，以每張新臺幣（下同）六千元之代價向某不
    詳姓名之成年人，購入明知為偽造之如附表壹編號一所示之本票一紙；再於翌（
    十五）日至玉山銀行天母分行申請開立帳號Ｚ000000000000號活期
    存款帳戶，隨即存入該紙本票託收而為行使，利用銀行先登載託收支票面額程序
    （經票據交換後需數個營業日始退票）之機會，使不知情之銀行承辦人在甫領取
    之活期存款存摺上記載「次交票3,000，000,000」，用以矇混作為存款證明；旋
    於同日下午前往劉一樑律師事務所，向戊○○出示前開存摺，佯稱：三十億元之
    存款須俟同月十八日以後始會存入，屆時將再開存款證明予戊○○等語；使戊○○誤以為丙○○確實有在玉山銀行天母分行存入三十億元，即將可取得三十億元
    之存款證明兒陷於錯誤，當場以安得好建材有限公司及其法定代理人庚○○之代
    理人名義與丙○○簽訂協議書，表示願給付丙○○七百萬元，以為取得三十億存
    款證明之代價，並約定翌日再至劉一樑律師事務所內交付上開金額。於同年月十
    六日，戊○○、丙○○於劉一樑律師事務所內，戊○○因故遲到，吳庭樟亦僅從
    台中市傳真共七百萬元之定期存單，丙○○即表示須再加三十萬元，否則不願提
    供三十億元之資金證明云云；戊○○乃再與之相約同翌日（即同年月十七日）另
    於劉一樑律師事務所交付。至同年月十七日，在劉一樑律師事務所，戊○○將其
    向吳庭樟所借得以臺灣銀行臺中分行為付款人，票號ＢＥ－八七五四五八～六０
    號，面額分別為一百萬元、二百萬元及四百萬元，指定受款人均為吳庭樟之支票
    三紙，及向楊茱斐借得之三十萬元現金，當場交付丙○○，作為取得前述約定存
    款證明之代價。丙○○得手後，隨即於同月十八日借用不知情之賴香
    章在臺灣銀行臺中分行開立第000000000000號帳戶，並提示上開Ｂ
    Ｅ－八七五四五八～六０號支票；旋轉帳入賴香上開帳戶後，於同月十八日及二
    十一日分別提領一百萬元及六百萬元。嗣上開附表壹編號一之本票於同月十六日
    遭臺北市票據交換所以印鑑不符及存款不足為由予以退票；戊○○經查證後得知
    前開存摺所登載之「次交票」係空頭支票，始悉受騙。
  (二)郭明德復於同月二十四日，在臺北市○○區○○街附近，以每張六千元之代價向
    某不詳姓名之成年人，購入明知為偽造之如附表壹編號二、三所示之支票二紙，
    丙○○隨即連續於同日，在華南銀行士林分行天母辦事處0000000000
    0號帳戶，提示ＳＡ0000000號支票；又在玉山銀行天母分行Ｚ0000
    00000000號活期存款帳戶，提示ＳＡ0000000號支票，以伺機行
    騙他人。然於同年月二十五日，均遭臺北市票據交換所以印鑑不符及存款不足為
    由予以退票；迄同年十二月二十八日為臺北市票據交換所政風組發現鉅額異常退
    票紀錄，移送處理。嗣經原審法院命警於八十六年一月三日持搜索票前往臺北市
    ○○路一二０巷二二弄一號二樓丙○○住處搜索，當場查扣玉山銀行第0000
    000000000號、華南商業銀行第000000000000號丙○○戶
    名存摺及臺灣銀行第000000000000號賴香戶名存摺各一本、ＳＡ0
    000000號支票、ＣＡ0000000號本票暨退票理由單、玉山銀行三十
    萬元餘額證明書及協議書各乙紙。
二、案經被害人戊○○告訴及法務部調查局臺北市調查處報請臺灣士林地方法院檢察
    署檢察官偵查起訴，及移送併辦。
    理  由
一、訊據上訴人即被告丙○○矢口否認有任何行使偽造有價證券、詐欺等之犯行，辯
    稱：伊警訊時是被刑求的，與事實不符；（附表編號二之ＣＡ0000000號
    本票）是陳豐盛拿給伊的，存入高額票據是要買房地產，資料都是陳豐盛拿出來
    的，這是陳豐盛、丁○○他們跟我買葉財記的房子，他們給伊支票，伊不知道支
    票是否有偽造；被害人戊○○說的不對，他說他給伊七百三十萬元，根本沒有這
    回事，伊是向吳庭樟合法借款，才去提款的，如果不是伊向吳庭樟借的，他可以
    去止付云云。惟查：
  (一)被告於獲案之初於八十三年十二月六日在台北市政府警察局士林分局天母派出所
    警訊中即供陳：陳永川等人當時告訴我係透過我欲取得參拾億元之銀行存款證明
    ，以便提供陳某等人前往標購臺糖公司位於屏東的土地之用，我們即言明以新臺
    幣柒佰參拾萬元的代價來換取該存款證明，並於次日（十五日）約定到位於士林
    區○○路二００巷十七號的劉一樑律師事務所協議，言明三日內備齊陳某等人所
    需之文件後，該筆柒佰參拾萬元即由我所得；（問：你們言明之付款方式如何？
    是否有取得？何人領取？）於劉一樑律師事務所內即言明柒佰參拾萬元中參拾萬
    之現款，另開具面額各為壹佰萬元（臺中區中小企銀北太平分行、臺灣銀行臺中
    分行BE0000000付款日期八十三年十一月十六日）貳佰萬元（BE0 000000同一銀
    行）肆佰萬元（BE0000000同一銀行）且均於八十三年十一月十八日由我本人利
    用我本人在土地銀行蘭雅分行的帳戶取現；（問：你與陳永川等人協議交付之銀
    行存款證明是否已交付？）我曾交付玉山銀行我本人之存款簿予陳永川，但陳某
    表示該銀行存款簿之登錄參拾億元之支票存款都是空頭支票，不肯接受，要我另
    外交付，另外確實之存款證明，故我尚未交付予他；（票據）是我預先以每張六
    千元之代價在台北市○○街附近向一名不詳男子購得云云（見偵字第一七九八號
    卷第九頁）。被告在法院審理中雖抗辯：於八十三年十二月六日在台北市政府警
    察局士林分局天母派出所接受警訊時，遭員警乙○○、尤俊懿（即尤啟明）刑求
    ，致警訊筆錄內容與事實不符等語；原審向臺北市立陽明醫院調取之臺北市立陽
    明醫院八十六年八月十五日（八六）陽醫歷字第四四一二號函附病歷影本二紙（
    見原審據(二)第二二八頁），亦有被告曾於八十三年十二月六日前往就診發現多處
    擦傷、瘀腫之紀錄。然僅依該傷勢之外觀，並無從判斷該傷害係如何造成，更遑
    論是否出自刑求。況被告前已於八十六年七月十二日向臺灣士林地方法院檢察署
    提出告訴，經檢察官偵查結果，認為並無積極證據足以認定有何刑求情事，而為
    不起訴處分；嗣再經臺灣高等法院檢察署駁回再議之聲請，有臺灣士林地方法院
    檢察署八十六年度偵字第八九七二、一０四七一號及八十七年度偵字第九一一、
    一四一五、一六三九號卷，及同檢察署不起訴處分書、臺灣高等法院檢察署八十
    七年度議字第一七四六號處分書影本各乙紙附卷可查。是被告所辯：警訊遭受刑
    求乙節，自不足採。其於警訊中所為之自白自，仍應認係出自自由意識，而得採
    為論罪科刑判斷之依據。
  (二)附表壹所示三紙支票經被告存入銀行提示後，均遭付款銀行以「印鑑不符、存款
    不足」為由予以退票，有臺北市票據交換所八十六年三月十八日（八六）北票字
    第一七二一號函附退票理由單影本、存入票據退票通知單等在卷可稽（見原審卷
    (一)第一四八頁、第三一四頁）；守豐企業有限公司負責人丁○○亦在原審到庭具
    結證稱；（票據上）不是（伊開的），支票是守豐公司的，但印章不是守豐公司
    的等語（見原審卷(一)第二一０頁）。且附表壹編號一、三所示之本票、支票二紙
    之發票人印章，核與該等發票人留存在臺灣銀行敦化分行、臺灣土地銀行儲蓄部
    之開戶資料內印鑑章，均顯不相符，有臺灣銀行敦化分行八十五年十二月二十八
    日銀敦營字第五０二四號函附守豐貿易公司申請開戶資料影本，及臺灣土地銀行
    儲蓄部八十五年十二月二十七日（八五）儲存字第０三四八二號函附宏加有限公
    司申請開戶資料各乙份附卷可稽。則附表壹所示票據均係出自偽造，並均由被告
    提出行使，請求兌現後遭到退票，自可認定。
  (三)被告丙○○在本院審理中已坦承：並無三十億元之財力云云；乃其竟以每張六千
    元之價格，買入面額如附表壹所示高達二十五億元、三十億元之票據。則衡諸常
    情，被告顯然知悉該等票據均係出自偽造，日後並無法兌現，應係毋庸置疑。
  (四)被告經由沈謝桂英、聶志強、楊茱斐、王瑞慶等人輾轉知悉告訴人欲價購臺糖公
    司土地，即於八十三年十一月十四日在臺北市圓山飯店，向告訴人佯稱可提供三
    十億元之資金證明，並於翌日前往劉一樑律師事務所協議，告訴人以七百三十萬
    元代價，由被告於三日內備齊資金證明文件，當場簽訂協議書，且被告明知ＣＡ
    0000000號本票係空頭本票，並無三十億元之存款，利用銀行先登載託收
    支票面額之程序，製造不實之銀行存款記錄，用以詐騙本件告訴人戊○○，致其
    陷於錯誤而交付以吳庭樟為受款人之臺灣銀行支票三張（支票號碼ＢＥ0000
    000、ＢＥ0000000、ＢＥ0000000），面額共計七百萬元及現
    金三十萬元等情，業據證人吳庭樟、劉一樑、楊茱斐證述屬實，並有八十三年十
    一月十五日之協議書、同年月十七日之承諾書及收據、臺灣銀行支票影本、附表
    編號二之本票暨退票理由單、玉山銀行餘額證明書乙紙在卷可稽。次查，該面額
    共七百萬元之支票三紙，經丙○○利用不知情之賴香名義在臺灣銀行臺中分行開
    立第000000000000號帳戶，將上開詐騙所得之支票提示兌領並轉帳
    入該帳戶後，分別於同月十八日及二十一日提領一百萬元及六百萬元之事實，另
    據證人賴香於原審到庭具結證述在卷（見原審卷(一)第一五八頁’第一五九頁）；
    並有法務部調查局臺北市調查處八十六年二月二十日（八六）肆字第六四０六一
    ０號函附票號ＢＥ八七五四五八、ＢＥ0000000、ＢＥ0000000支
    票正反面、臺灣銀行臺中分行帳號000000000000號賴香帳戶開戶資
    料、八十三年十一月十八日提領現金一百萬元傳票、八十三年十一月二十一日提
    領現金六百萬元傳票影本各乙紙在卷足憑。被告雖於審理中翻異前詞，改稱：於
    八十三年十一月十七日，該三張臺灣銀行支票係由吳庭樟持以調現，其後於同月
    二十幾日提領七百萬元現金返還陳豐盛等情。然此業經證人吳庭樟到庭證稱：（
    問：這三張臺銀臺中分行支票如何來？）我去臺中區區中小企銀北太平分行拿的
    ，在八十三年十一月十七日去劉一樑律師事務所與陳永川一同在場由劉律師交給
    被告；（問：你是否拿三張支票向被告調現？）沒有此事；... 陳永川、詹見忠
    、林素梅（要渠拿出七百萬元）；（丙○○）沒有（與渠洽談過）；（八十三年
    十一月十七日劉一樑律師事務所）渠沒有到場云云（見原審卷(一)第一００頁、卷
    (三)第三一六頁）。證人楊茱斐亦到庭證稱：（問：三十萬現金交付情形？）我交
    給陳永川（即告訴人戊○○），丙○○也在場，陳永川也交給郭，是在八十三年
    十一月十七日交的；我是在八十三年十一月十七日去新竹企銀領的，我也當天交
    給陳永川，當天我也看到陳永川交給丙○○；... 「十一月十七日丙○○說七百
    五十萬有人要簽，有三十萬現金就我們，陳永川向我說你借出三十萬現金，將來
    就可多分九分之一，所以當天十一月十七日交現金三十萬給陳永川，陳永川轉交
    三十萬現金及七百萬本票給丙○○等語（見原審卷(三)第三四九頁背面、第三０四
    頁）；並有新竹區中小企業銀行八十七年十月十三日竹企銀龍岡字第一五四七－
    一號函附楊茱斐於八十三年十一月份之往來明細，及告訴人出具已簽收三十萬元
    之承諾書影本各乙紙在卷可證。參以，上開三紙支票均係由臺灣銀行臺中分行具
    名簽發，票載發票日又均為已到期之「八十三年十一月十六日」，受款人亦已載
    明為吳庭樟（見原審卷(一)第三十七頁）；被告吳庭樟若缺錢應急，只需提示該三
    張支票即可兌領，何必持以向告訴人調現，而畫蛇添足，徒然遺誤時機？被告所
    辯顯與常理不符，委無足採。
  (五)告訴人與被告於八十三年十一月十五日在劉一樑律師事務所簽訂之協議書上所記
    載，關於承購臺灣糖業股份有限公司座落屏東縣頭前溪段六塊厝小段第一一六六
    號等地號土地乙節，雖經臺糖公司以八十六年二月二十五日資地字第九二一一三
    ０一０號函覆：該筆土地產權非屬臺糖公司所有，故無出售之計劃云云（見原審
    卷(二)第二六二頁）。然此項協議內容業據證人蔣亞才到庭結證稱：（問：臺糖座
    落屏東之土地，是你介紹陳永川去購買？）是的，是香港寶祥公司介紹給我的；
    寶祥公司又給易助公司，由易助公司給我，要三十億資金才能開發云云（見原審
    卷(一)第九十九頁）。參以：原審法院命警於八十六年一月三日持搜索票前往臺北
    市○○路一二０巷二二弄一號二樓丙○○住處搜索，所查扣之協議書乙紙；其上
    明確記載「甲方（安得好建材有限公司）答應承購臺灣糖業股份有限公司座落屏
    東縣頭前溪段六塊厝小段第一一六六號之土地（原臺糖農場），面積約一百二十
    二萬班千七百二十坪，每坪以五百元酬勞給乙方。乙方（丙○○）收受甲方給付
    七百三十萬元（之票）後，乙方給付甲方台北市玉山銀行三十億元存款證明提供
    甲方交給台糖公司辦理手續，期間為八十三年十一月十八日起至八十三年十二月
    八日止，不得作為其他用途，乙方在上項期間不得動用該三十億元，以守信諾」
    等語（見原審卷(一)第一四八頁證物袋）；且被告始終未否認該契約書之真正。則
    告訴人陳永川確實有因案外人蔣亞才之引介，欲標購台糖之土地需用資力證明，
    而以安得好建材有限公司之名義與被告訂立協議書，約定由安得好建材有限公司
    給付七百三十萬元予被告丙○○，被告丙○○則負則提供「台北市玉山銀行三十
    億元存款證明」予安德好建材有限公司，以作為對價，應可認定。
  (六)被告雖又辯稱：存入鉅額票據之目的，係為購買房地產，資料都是陳豐盛、丁○○拿出來的，當時要買葉財記大樓云云。然查，被告始終未能提出葉財記大樓為
    其所有，或他人託售葉財記大樓之相關資料以供本院查證，所辯「都是陳豐盛、
    丁○○拿出來的，當時要買葉財記大樓」乙節，是否真實已容懷疑。次查，證人
    即守豐公司負責人丁○○在原審到庭供證：未簽發（如附表壹編號一所示）ＣＡ
    0000000號本票云云（見原審卷(一)第二三０頁）。證人陳豐盛亦在原審到
    庭證稱：不認識丙○○，亦未曾為丙○○調現守豐公司之支票等語（見原審卷(二)
    第五十一頁）。再查，附表壹編號一所示守豐貿易有限公司之票據，該存款戶早
    已於八十二年九月二十四日遭列為拒絕往來戶，有臺北市票據交換所八十六年三
    月十一日（八六）北票字第一七二一號函附前開票據退票理由單及退票明細表各
    乙份附卷可稽；該面額三十億之票據果若係陳豐盛所交付，隨後又遭付款銀行以
    「印鑑不符、存款不足」為由予以退票；被告豈有仍將該票據放置家中（嗣後為
    警搜索查扣），而不向陳豐盛追償之理？況且，國內房地產之過戶須有一段辦理
    登記之時間，此為週知之事實；案外人陳豐盛、丁○○茍真要購買房地，又豈有
    可能以該等已遭拒絕往來支票據作為付款之手段，而仍冀圖不為人發覺之理。被
    告此部分所辯，顯與常理有違，並不足採。其購得如附表壹編號一所示偽造本票
    ，並將之存入玉山銀行天母分行之目的，係在利用託收票據與代收銀行須經一段
    營業時間方知不能兌現該票據間之空檔，製造託收支票之紀錄，用以矇混作為存
    款證明，俾向告訴人詐取錢財，自係灼然可見。
  (七)本院更審前將原法院命警查扣如附表壹編號一、三所示之本票、支票二紙，送請
    法務部調查局鑑定結果，認為該支票、本票之字跡與被告之筆跡特徵不符，有該
    局八十九年十二月十八日（八九）陸（二）字第八九０九八一六八號鑑定通知書
    乙份復卷可稽（見上訴卷第一九一頁）。基此，固難認被告有偽造該有價證券之
    情事。然再查，附表壹所示三紙支票經被告存入銀行提示後，均遭付款銀行以「
    印鑑不符、存款不足」為由予以退票，有臺北市票據交換所八十六年三月十八日
    （八六）北票字第一七二一號函附退票理由單影本、存入票據退票通知單等在卷
    可稽；守豐企業有限公司負責人丁○○亦在原審到庭具結證稱；（票據上）不是
    （伊開的），支票是守豐公司的，但印章不是守豐公司的等語。則該等票據均係
    出自偽造，並均由被告提出行使，請求兌現後遭到退票，已如前述。從而，本件
    附表壹編號一、三所示之本票、支票二紙，送請法務部調查局鑑定結果，認為該
    支票、本票之字跡與被告之筆跡特徵不符，並不影響本院之前揭認定，附此敘明
    。
  (八)本件事證明確，被告行使偽造有價證券及詐欺之犯行，堪以認定，應依法論科。
    又因本件事證已臻明確，被告請求傳訊安得好建材有限公司負責人庚○○等其餘
    證人，本院認無必要，附此敘明。
二、核被告所為：行使偽造如附表壹編號一所示之票據，使銀行承辦人在其領取之活
    期存款存摺上記載「次交票3,000，000,000」，用以矇混作為存款證明，向陳永
    川詐取七百三十萬元部分，係犯刑法第二百零一條第二項之行使偽造有價證券罪
    ，及刑法第三百三十九條第一項之詐欺取財罪；行使偽造如附表壹編號二、三所
    示之票據部分，係犯刑法第二百零一條第二項之行使偽造有價證券罪；公訴人認
    行使票據部分係涉犯刑法第二百零一條第一項之意圖供行使之用而偽造有價證券
    罪，起訴法條尚有未洽，應予變更。被告先後三次行使偽造有價證券犯行，其時
    間緊接，所犯又為構成要件相同之罪名，顯係出於概括之犯意反覆為之，為連續
    犯，應依刑法第五十六條之規定以一罪論，並加重其刑。所犯行使偽造有價證券
    罪及詐欺取財罪二罪間，有方法結果之牽連關係，應依牽連犯之規定，從一重之
    行使偽造有價證券罪處罪。又查，被告前曾因過失傷害案件，經臺灣士林地方法
    院於八十二年十月二十一日判處有期徒刑六月；再經本院於八十三年三月十七日
    判決上訴駁回確定，而於八十三年五月二十五日執行完畢，有本院被告全國前案
    紀錄表一份附卷可稽，其受有期徒刑執行完畢，五年內再犯本件有期徒刑以上之
    本罪，為累犯，依刑法第四十七條規定遞予加重其刑。
三、原審據以論罪科刑，固非無見。惟查：(一)附表壹編號一、三所示票據之字跡與被
    告之筆跡特徵不符，亦查無任何積極證據足以證明附表壹編號一、三所示之票據
    ，係被告親自或假手他人所偽造簽發，要難遽認被告有偽造該有價證券之情事；
    原審認被告所為係犯意圖供行使之用而偽造有價證券罪，尚有未洽。(二)依卷附證
    據並無相關資料足以證明附表貳所示之票據，其發票人章與銀行留存之印鑑不符
    （詳如後述），原審認此部分被告亦犯有偽造有價證券罪，亦有未當。被告上訴
    意旨否認犯罪，指摘原判決不當，雖無理由，然原判決既有前述之可議，仍屬無
    可維持，應由本院予以撤銷改判。爰審酌被告犯罪之動機、目的在詐取不法財物
    ，行使偽造有價證券將之存入銀行用以矇混存款證明之手段，退票金額達百億餘
    元造成鉅額退票記錄影響金融秩序至鉅，另對被害人陳永川造成七百三十萬元之
    損害，及其犯罪後仍飾詞卸責未見悔意之態度等一切情狀，量處如主文第二項所
    示之刑。附表壹編號一至三所示之本票、支票，均屬偽造之票據，應依刑法第二
    百零五條之規定，不問屬於犯人與，均宣告沒收之。另扣案之玉山銀行三十萬元
    餘額證明書乙紙，並查無其他積極證據足資認定係為被告供犯罪所用之物，故無
    庸併予宣告沒收，附此敘明。
四、
  (一)公訴意旨另以：被告於八十三年十月下旬，在臺北市○○區○○街附近以每張六
    千元之代價向不詳姓名之成年人，購入明知為偽造之如附表編號一所示之支票一
    紙，丙○○隨即於同年月二十九日提示存入其於臺北市第九信用合作社士林分社
    第Ｏ五Ｏ九四Ｏ號帳內（於八十三年十月底以存款不足退票）而行使之。因認此
    部分被告亦涉犯刑法第二百零一條第一項之意圖供行使之用而偽造有價證券罪，
    及刑法第三百三十九條第一項之詐欺取財罪云云
  (二)公訴人認被告此部分亦涉犯刑法第二百零一條第一項及刑法第三百三十九條第一
    項之罪嫌，無非以有支票退票理由單在卷可查，為其主要之論據。惟訊之被告丙○○則堅決否認有此犯行，辯稱：未偽造此票據，亦不知該票據是否偽造，伊僅
    加以提示而已等語。
  (三)惟按犯罪事實應依證據認定之，無證據不得推定其犯罪事實，刑事訴訟法第一百
    五十四條第二項定有明文。又事實之認定，應憑證據，如未能發現相當證據，或
    證據不足以證明，自不能以推測或擬制之方法，以為裁判基礎。且認定犯罪事實
    所憑之證據，雖不以直接證據為限，間接證據亦包括在內；然而無論直接證據或
    間接證據，其為訴訟上之證明，須於通常一般之人均不致有所懷疑，而得確信其
    為真實之程度者，始得據為有罪之認定，倘其證明尚未達到此一程度，而有合理
    之懷疑存在時，事實審法院復已就其心證上理由予以闡述，敘明其如何無從為有
    罪之確信，因而為無罪之判決，尚不得任意指為違法，最高法院四十年台上字第
    八六號、七十六年台上字第四九八六號亦分別著有判例。經查：有關本件宏加有
    限公司代表人己○○簽發，以上海商業銀行為付款人，金額二十五億元，票號二
    三四八七七號，於八十三年十月二十九日存入台北市第九信用合作社士林分行提
    示而遭退票支票一紙之支票原本及退票理由單，據上海商業銀行中山分行以八十
    九年五月五日（八九）上中山字第０三０號函答覆稱；「支票正本及退票理由單
    同日交付原提出行庫」云云（見本院更審前上訴卷第七十四頁）；然據原提出行
    庫之台北市第九信用合作社士林分行，則以八十九年六月五日北市九信社業字第
    五０六號函，略以：「該退票於八十三年十一月一日已由提示人領回，本社無資
    料原本；退票理單為發票行上海商業儲蓄銀行中山分行存查」等語（見本院更審
    前上訴卷第一０一頁）。因該二行庫對於本件支票退票理由單之去處相互推諉，
    被告又拒不提出該支票原本，故本院已無從再就支票原本及退票理由單之記載，
    查證支票上使用發票人之印章究竟如何。次查，依台北市第九信用合作社另提供
    之「存入票據退票通知單」所載，本件支票之退票理由則僅為「存款不足」，而
    未有「印鑑不符」之記載（見原審卷(一)第三一四頁證物袋）。遍閱全卷，又查無
    其他相關資料足以為此部分支票係出自偽造之佐證，揆諸前揭說明，自難憑空推
    定被告亦有偽造此部分票據之犯行。
  (四)此外，又查無其他積極證據足認公訴意旨所指之有價證券係屬偽造，則被告雖持
    以提示，亦難認有行使偽造有價證券及詐欺取財犯行，此部分被告之犯罪尚屬不
    能證明。惟因公訴人認此部分與前開論罪科刑部分，有連續犯之關係，屬裁判上
    之一罪，故不令為無罪之諭知。
據上論斷，應依刑事訴訟法第三百六十九條第一項前段、第三百六十四條、第三百條
、第二百九十九條第一項前段，刑法第五十六條、第二百零一條第二項、第三百三十
九條第一項、第五十五條、第四十七條、第二百零五條，第三十八條第一項第二款、
罰金罰鍰提高標準條例第一條前段，判決如主文。
本案經檢察官林炳雄到庭執行職務。
中　　　華　　　民　　　國　　九十三　　年　　　四　　　月　　 十五 　　日
                              臺灣高等法院刑事第十二庭
                                  審判長法  官  劉 景 星
                                        法  官  陳 志 洋
                                        法  官  陳 博 志
右正本證明與原本無異。
如不服本判決，應於收受送達後十日內向本院提出上訴書狀，其未敘述上訴之理由者
並得於提起上訴後十日內向本院補提理由書（均須按他造當事人之人數附繕本）。
                                        書記官  陳 嘉 文
中　　　華　　　民　　　國　　九十三　　年　　　四　　　月　　 十五 　　日
附錄：本案論罪科刑法條全文
刑法第二百零一條第二項:
行使偽造、變造之公債票、公司股票或其他有價證券或意圖供行使之用，而收集或交
付於人者，處一年以上七年以下有期徒刑，得併科三千元以下罰金。
第三百三十九條第一項:
意圖為自己或第三人不法之所有，以詐術使人將本人或第三人之物交付者，處五年以
下有期徒刑、拘役或科或併科一千元以下罰金。
以前項方法得財產上不法之利益或使第三人得之者亦同。
附表壹：
┌─┬───┬────┬─────┬───┬────┬───┬──┬──┐
│編│付款人│票據號碼│面     額 │發票人│存入行庫│存入日│退票│退票│
│號│      │        │（新臺幣) │      │        │期    │日期│理由│
├─┼───┼────┼─────┼───┼────┼───┼──┼──┤
│  │台灣銀│ＣＡ三七│          │守豐企│玉山銀行│年│年│存款│
│一│行敦化│二六八八│三十億元  │業有限│天母分行│月日│月│不足│
│  │分行  │六      │          │公司代│        │      │日│簽章│
│  │      │        │          │表人陳│        │      │    │不符│
│  │      │        │          │正宏  │        │      │    │    │
├─┼───┼────┼─────┼───┼────┼───┼──┼──┤
│  │土地銀│ＳＡ００│          │宏加有│華南銀行│年│年│存款│
│二│行儲蓄│七三０七│三十億元  │限公司│天母辦事│月日│月│不足│
│  │部    │九      │          │代表人│處      │      │日│簽章│
│  │      │        │          │己○○│        │      │    │不符│
├─┼───┼────┼─────┼───┼────┼───┼──┼──┤
│  │土地銀│ＳＡ００│          │宏加有│玉山銀行│年│年│存款│
│三│行儲蓄│七三０八│三十億元  │限公司│天母分行│月日│月│不足│
│  │部    │０      │          │代表人│        │      │日│簽章│
│  │      │        │          │己○○│        │      │    │不符│
└─┴───┴────┴─────┴───┴────┴───┴──┴──┘
附表貳：
┌─┬───┬────┬─────┬───┬────┬───┬──┬──┐
│編│付款人│票據號碼│面     額 │發票人│存入行庫│存入日│退票│退票│
│號│      │        │（新臺幣) │      │        │期    │日期│理由│
├─┼───┼────┼─────┼───┼────┼───┼──┼──┤
│  │上海商│二三四八│          │宏加有│台北市第│年１０│年│存款│
│一│業銀行│七七    │二十五億元│限公司│九信用合│月日│11月│不足│
│  │      │        │          │代表人│作社士林│      │1 日│　　│
│  │      │        │          │己○○│分行    │      │    │　　│
└─┴───┴────┴─────┴───┴────┴───┴──┴──┘
